【裁判字號】    97,台上,2667
【裁判日期】    970619
【裁判案由】    殺人未遂
【裁判全文】
最高法院刑事判決            九十七年度台上字第二六六七號
上  訴  人  甲○○
上列上訴人因殺人未遂案件，不服台灣高等法院台南分院中華民
國九十四年五月二十四日第二審更審判決（九十四年度上更(一)字
第一六八號，起訴案號：台灣台南地方法院檢察署九十年度偵字
第三０八九號），提起上訴，本院判決如下：
    主  文
原判決撤銷，發回台灣高等法院台南分院。
    理  由
本件原判決認定上訴人甲○○於民國九十年二月十一日凌晨四時
三十分許，在台南縣仁德鄉○○○街附近，因超車問題與陳清順
、陳豐華發生衝突，上訴人心有不甘，竟萌生殺人之概括犯意，
駕車前往台南縣仁德鄉○○○路一八三巷果園，取出藏置在該處
如原判決事實欄所載之手槍及子彈（上訴人未經許可持有槍、彈
部分，業經判處罪刑確定），並於同日清晨五時許，搭乘不知情
由綽號「阿文」者所駕駛之車輛，前往台南縣仁德鄉○○○街前
，發現稍早與其發生糾紛之陳清順、陳豐華等人，其明知以制式
手槍朝人射擊可能致人於死，猶基於不確定故意之概括犯意，連
續持槍朝有人在之市場內，及在場之陳豐華，暨陳清順所駕駛行
進中之自小客車，先後射擊四槍（其中一槍雖扣扳機但未發射）
，其中一槍貫穿陳清順所駕駛自小客車左後車窗，並致坐於該車
後座之陳韋仁受有右大腿遭貫穿等傷勢，由陳清順將其載往醫院
急救始未死亡。上訴人旋即逃離現場，嗣於九十年三月六日九時
許，主動向台南縣警察局歸仁分局投案，並帶同警員取出上開手
槍一把（含彈匣一個）及另二顆不具殺傷力子彈等情。因而撤銷
第一審關於上訴人殺人未遂部分之判決，就該部分改判論處上訴
人連續殺人未遂罪刑，固非無見。
惟查：(一)、有罪判決書之事實一欄，為判斷其適用法令當否之準
據，法院應將依職權認定與論罪科刑有關之事實，翔實記載，然
後於理由內逐一說明其憑以認定之證據，並使事實認定與理由前
後說明，互相適合，方為合法。倘事實認定與理由前後說明，不
相一致，或事實與理由欄內之記載，前後齟齬，按諸刑事訴訟法
第三百七十九條第十四款後段規定，均屬判決理由矛盾之當然違
背法令。又刑法第十三條第一項及第二項所規範之犯意，學理上
稱前者為確定故意或直接故意，後者稱不確定故意或間接故意，
二者之區隔為前者乃行為者明知並有意使其發生，故對於行為之
客體及結果之發生，皆有確定之認識，並促使其發生；後者為行
為者對於行為之客體或結果之發生，並無確定之認識，但若其發
生，亦與其本意相符。原判決事實欄或記載：上訴人「明知」以
制式手槍朝人射擊可能致人於死，而基於概括之犯意持如原判決
事實欄所載之手槍及子彈，連續為前揭殺人未遂之犯行等情，是
否認定上訴人對於行為之客體及結果之發生，皆有確定之認識，
並促使其發生，其有殺人之「確定故意」（直接故意）？乃原判
決事實欄或又記載：上訴人猶基於「不確定故意」之概括犯意，
而持如原判決事實欄所載之手槍及子彈，連續為前揭殺人未遂之
犯行等情，是否另又認定上訴人對於行為之客體或結果之發生，
並無確定之認識，但若其發生，亦與其本意相符，其有殺人之「
不確定故意」（間接故意）？其事實欄之認定記載，前後不盡一
致，事實不盡明瞭，不足為適用法律之依據，尚有未合。(二)、刑
事訴訟法第一百五十九條第一項規定：被告以外之人（含共同被
告、共犯、證人、鑑定人、被害人等）於審判外之言詞或書面陳
述，除法律有規定者外，不得作為證據。所謂法律有規定，即包
括同法第一百五十九條之一至第一百五十九條之五等，規定傳聞
證據具有證據能力之例外情形。故如採被告以外之人於審判外之
言詞，即如警詢或檢察官偵查中之言詞為證據時，必須符合法律
所規定之例外情形，方得認其審判外之陳述有證據能力，並須於
判決中具體說明其符合傳聞證據例外可信之情況及心證理由，否
則即有違證據法則及判決不備理由之違誤。原判決認定上訴人有
前揭犯行，係依憑被害人陳韋仁、證人陳清順、陳豐華、林漢欽
、江信翰、李俊德、鍾明永、陳一銘、林紀融、楊君浩、戴素瑾
等人於警詢中之供述（原判決第二頁第二十一至二十三行、第三
頁第九行至第四頁第六行），為其主要論據之一。然上開被害人
、證人前揭供述各情，係屬被告以外之人於審判外所為之陳述，
原則上無證據能力。乃原判決未說明上開被害人、證人等上開供
述各情，是否有刑事訴訟法例外規定得為證據之情形，逕以上開
供述證據為認定上訴人有前揭犯行之依據，尚有未合。(三)、刑事
訴訟法第二百八十八條第三項明定除簡式審判程序案件外，審判
長就被告被訴事實為訊問者，應於調查證據程序之最後行之。此
項被訴事實之訊問，依刑事訴訟法第三百六十四條規定，亦為第
二審之審判所準用，乃事實審法院必須踐行之法定程序之一，旨
在使被告有辯明犯罪嫌疑之機會，及陳述有利於己之事實，屬被
告行使防禦權最重要之一環。倘審判長於調查證據程序完畢後，
疏未就被告之被訴事實予以訊問，無異剝奪其防禦權之行使，抑
且有害於公平審判及程序正義。原判決事實欄認定上訴人基於概
括犯意連續持槍朝有人在之市場內，及在場之陳豐華，暨陳清順
所駕駛行進中之自小客車，先後射擊四槍（其中一槍雖扣扳機但
未發射），其中一槍貫穿陳清順所駕駛自小客車左後車窗，並致
坐於該車後座之陳韋仁受有右大腿遭貫穿等傷勢，由陳清順將其
載往醫院急救始未死亡等情。乃原審於九十四年五月十日審判期
日調查證據程序之最後，僅就上訴人持槍朝陳清順所駕駛行進中
之自小客車射擊，並致坐於該車後座之陳韋仁受有右大腿遭貫穿
等傷勢，由陳清順將其載往醫院急救始未死亡一節，訊問上訴人
有何意見，而就上訴人基於概括犯意持槍朝有人在之市場內，及
在場之陳豐華射擊部分，並未依上開規定訊問上訴人有何意見（
原審卷第三十九頁），而使上訴人就該部分無辯明犯罪嫌疑及陳
述有利於己之事實之機會，有礙於上訴人防禦權之行使，致上訴
意旨得據以指摘，其所踐行之訴訟程序難謂於法無違。上訴意旨
指摘原判決不當，尚非全無理由。按第三審法院應以第二審判決
所確認之事實為判決基礎，刑事訴訟法第三百九十四條第一項前
段定有明文。原判決上述之違背法令，影響於事實之確定，本院
無可據以為裁判，應將原判決撤銷，發回原審法院更為審判。
據上論結，應依刑事訴訟法第三百九十七條、第四百零一條，判
決如主文。
中    華    民    國  九十七  年    六    月   十九   日
                      最高法院刑事第一庭
                          審判長法官  董  明  霈
                                法官  林  茂  雄
                                法官  張  祺  祥
                                法官  吳  昆  仁
                                法官  蘇  振  堂
      本件正本證明與原本無異
                                      書  記  官
中    華    民    國  九十七  年    六    月  二十六  日
                                                      Ｑ


司法院資訊處製作；財團法人民間司法改革基金會備份。
